【裁判字號】    97,消債更,789
【裁判日期】    971118
【裁判案由】    更生事件
【裁判全文】
臺灣臺南地方法院民事裁定           97年度消債更字第789號
聲 請 人
即債務人  甲○○
代 理 人  徐豐益律師
上列當事人因消費者債務清理事件聲請更生及保全處分，本院裁
定如下：
    主    文
聲請駁回。
本院於民國九十七年十月十七日所為准許保全處分之裁定應予撤
銷。
聲請費用新臺幣壹仟元由聲請人負擔。
    理    由
一、按債務人對於金融機構因消費借貸、自用住宅借款、信用卡
    或現金卡契約而負債務，在聲請更生或清算前，應提出債權
    人清冊，以書面向最大債權金融機構請求協商債務清償方案
    並表明共同協商之意旨；又按自債務人提出協商請求之翌日
    起逾三十日不開始協商，或自開始協商之翌日起逾九十日協
    商不成立，債務人得逕向法院聲請更生或清算，消費者債務
    清理條例（下稱消債條例）第151條第 1項及第153條分別定
    有明文。揆諸前揭第151條第1項立法意旨無非認債務人對於
    金融機構因前開原因所負欠債務，其法律關係較為單純明確
    ，金融機構並已訂有債務協商機制，如能協商成立，債務人
    不需依消債條例聲請更生或清算，可疏減法院負擔，有效分
    配司法資源，並使債務人得自主解決其債務，爰就此部分採
    行協商前置主義。是以，債務人對於金融機構因消費借貸等
    原因而負債務者，仍須先以書面向最大債權金融機構提出協
    商請求，又依同條例第 153條規定，亦僅於金融機構逾期不
    開始協商或協商不成立後，始得逕向法院聲請更生或清算。
    再按聲請更生或清算不合程式或不備其他要件者，法院應以
    裁定駁回之，但其情形可以補正者，法院應定期間先命補正
    ，復為同條例第8條所明定。
二、次按，消債條例施行細則第44條之立法說明亦載明：為使債
    務協商機制不致因債權金融機構聲請或繼續強制執行程序而
    落空，債務人依消債條例第151條第1項規定請求協商債務清
    償方案後，任一債權金融機構於協商期間內對其財產聲請強
    制執行；或債權金融機構於債務人請求協商前已聲請法院開
    始強制行程序，而不同意延緩執行者，均視為協商不成立，
    俾利債務人得儘速向法院聲請更生或清算。亦即債權金融機
    構於債務人提出協商請求後，若仍聲請強制執行或不同意延
    緩執行者，顯無協商意願，始得視為協商不成立。倘若債務
    人自始未曾依消債條例第151條第1項提出債權人清冊，以書
    面向最大債權金融機構請求協商債務清償方案，並表明共同
    協商之意旨請求協商，或未曾將已請求協商之意旨通知執行
    中之債權金融機構，則該債權金融機構無法知悉已有協商之
    請求，並據以判斷是否參與協商或同意延緩執行。又若債務
    人無庸依消債條例第151條第1項所定之協商前置機制，即得
    要求執行中之任一債權金融機構延緩執行，並以債權金融機
    構不同意延緩或未予答覆為由，即視為協商不成立，並據以
    請求更生，則無異以延緩執行為手段，而規避消債條例第15
    1條第1項所定之協商前置程序，此顯非消債條例施行細則第
    44條之制定原意。
三、本件聲請意旨略以：聲請人即債務人甲○○有不能清償債務
    情事，於民國97年5月9日向最大債權金融機構玉山商業銀行
    發函提出協商請求，玉山商業銀行於97年5 月20日以申請文
    件不符規定通知退件，聲請人再於97年8 月13日發補件函至
    最大債權金融機構玉山商業銀行，並隨函檢附(1)前置協商申
    請書、(2)前置協商申請人財產及收支狀況說明書、(3)身分證
    正反面影本、(4)債權人清冊、(5)國稅局財產歸屬清單、(6)國
    稅局95、96年綜合所得稅所得清單、(7)勞工保險被保險人投
    保資料表及明細表，但該行於97年8月15日發前置協商補件
    通知函予聲請人進行第二次補件。聲請人又依據最大債權銀
    行玉山銀行來函辦理第二次補件，並再於97年8月25日發第
    二次補件函至最大債權金融機構玉山銀行，並向該行檢附(1)
    第三項，近一個月金融機構債權人清冊正本，該行於97年9
    月22日以書面通知前置協商開始，於97年10月13日竟預設聲
    請人之立場告知協商意願低落，以書面通知前置協商不成立
    。。按依消債條例第151條第1項、第2項、第3項及施行細則
    第43條規定：受請求協商之最大債權金融機構（玉山商業銀
    行）應依債務人提出之協商請求，通知全體債權人與債務人
    為債務清償之協商，並表明共同協商之意旨，是則玉山商業
    銀行依消債條例第153條規定，自聲請人提出協商請求之翌
    日起逾30日不開始協商，或自開始協商之翌日起逾90日協商
    不成立，債務人得逕向法院聲請更生或清算。另聲請人於97
    年5月8日、5月9日、7月4日、7月5日、8月19日、9月4日、9
    月15日分別發函要求債權人香港上海匯豐銀行、臺灣土地銀
    行、第一商業銀行、華南銀行、臺灣新光銀行、台新銀行、
    玉山銀行、上海商業儲蓄銀行、聯邦商業銀行、國泰世華銀
    行於文到7 日內表明是否同意延緩執行扣薪，迄今均未獲上
    開銀行答覆，依消債條例施行細則第44條已視為協商不成立
    ，且其無擔保或無優先權之債務總額未逾新臺幣（下同）1,
    200 萬元，復未經法院裁定開始清算程序或宣告破產，為此
    ，爰提起本件更生之聲請等語。
四、本件聲請人雖主張：因有對於金融機構因消費借貸、自用住
    宅借款、現金卡及信用卡契約而負債務，且曾發函向最大債
    權金融機構玉山商業銀行請求共同協商債務清償方案，該函
    並經該銀行於97年5 月13日收受，聲請人並經二次補正相關
    申請文件，然該行於97年9 月22日以書面通知前置協商開始
    ，於97年10月13日竟預設聲請人之立場告知協商意願低落，
    以書面通知前置協商不成立。本件顯然自聲請人提出協商請
    求之翌日起逾30日不開始協商，或自開始協商之翌日起逾90
    日協商不成立，聲請人自得逕向法院聲請更生或清算云云，
    惟查：
  (一)為落實協商前置程序，促其能發揮債務人自主解決其債務，
    疏減法院負擔，有效分配司法資源之立法目的，使受理協商
    之金融機構能正確掌握債務人之財產、收入、業務及信用狀
    況，及參與協商之金融機構得及時取得資訊，並使債權人、
    債務人雙方得充分溝通，以順利進行協商程序，受理協商之
    最大金融機構自得要求債務人正確詳實提出及陳報其相關財
    產、收入等資料文件。準此，中華民國銀行公會（下稱銀行
    公會）為使協商前置程序順利並快速進行，擬定相關所需文
    件說明：包括(一)前置協商申請書。(二)身分證正反面影本。(三)
    申請人財產及收支狀況說明書。(四)債權人清冊。(五)近 2年綜
    合所得資料清單及最近1個月核發財產資料。(六)近3個月薪資
    證明（如無證明請出具收入切結書）。(七)勞工保險投保資料
    表及明細（如無資料可免提供），並於網路上公告、備妥相
    關申請表格供債務人下載使用，經核，前開文書既屬達成協
    商所必要審核文件（包含為確認「確為債務人本人申請協商
    」及「可能履行之協商內容」等），且已較債務人向法院聲
    請更生或清算時所應提出及檢附文件簡便（應無提出之困難
    性），並於協商不成立後可挪作聲請更生或清算應提出文件
    之一部。參以協商前置之立法意旨既在疏減法院負擔，而責
    由最大債權銀行介入以求當事人間之自主解決債務，則最大
    債權銀行於適當範圍內通知債務人配合提出相關文件，以減
    輕最大債權銀行依法授權調取（詳消債條例第151條第2項）
    之不便，堪認係符合衡平原則而無不妥之處。又銀行公會所
    訂前述應檢附之文件，雖較法律所規定之內容煩瑣，但仍有
    其必要，並易促成協商方案形成。
  (二)查本件聲請人於提出本件聲請前，即應依法先以書面向最大
    債權金融機構提出協商請求，於金融機構逾期不開始協商或
    協商不成立後，始得向法院為聲請更生，然聲請人於97年8
    月13日向玉山商業銀行申請前置協商程序，因欠缺「近1 個
    月金融機構債權人清冊正本」，玉山商業銀行依銀行公會規
    定通知聲請人補件，聲請人遂於97年8 月25日補足文件，玉
    山商業銀行於97年8 月27日收受聲請人補正之前置協商申請
    文件後，旋於97年9 月22日通知聲請人「前置協商開始」，
    然依據聲請人所提供之收入證明，每月薪資收入約為新臺幣
    57,000元，在全體受薪階層中，屬中上水準，惟聲請人未提
    出任何協商還款方案，更於97年7 月22日逕向法院聲請更生
    程序，顯見聲請人毫無協商之意願，遂於97年10月13日以「
    協商意願低落」而通知聲請人前置協商不成立等情，此經本
    院依職權向債權人玉山商業銀行股份有限公司查明屬實，有
    該銀行97年11月13日民事陳報狀在卷可稽，足見本件已經最
    大債權人玉山商業銀行股份有限公司受理而開始協商程序，
    自無所謂逾消費者債務清理條例第153 條所規定之30日期間
    不開始協商之情形。又查，本件經最大債權人玉山商業銀行
    股份有限公司通知聲請人補正合法申請文件，經聲請人於97
    年9 月22日補正資料齊全而開始協商程序，然聲請人於開始
    協商程序前，於97年7 月22日即已向本院聲請更生，此亦與
    上開第153 條所規定自開始協商之翌日起逾90日協商不成立
    之要件不符。是以，聲請人主張本件顯然自聲請人提出協商
    請求之翌日起逾30日不開始協商，或自開始協商之翌日起逾
    90日協商不成立，聲請人自得逕向法院聲請更生或清算云云
    ，尚屬無稽，不足採信。
五、本件聲請人雖另主張其曾於97年5月8日、5月9日、7月4日、
    7月5日、8月19日、9月4日、9月15日依消債條例施行細則第
    44條之規定，發函要求債權人香港上海匯豐銀行、臺灣土地
    銀行、第一商業銀行、華南銀行、臺灣新光銀行、台新銀行
    、玉山銀行、上海商業儲蓄銀行、聯邦商業銀行、國泰世華
    銀行於文到7 日內表明是否同意延緩執行，上開銀行於收受
    上開函文後，並未答覆聲請人，依前述消債條例施行細則第
    44條之規定，本件已視為協商不成立云云，然依聲請人提出
    之證據觀之，聲請人於97年5月8日、5月9日、7月4日、7 月
    5日、8月19日、9月4日、9月15日發律師函予香港上海匯豐
    銀行、臺灣土地銀行、第一商業銀行、華南銀行、臺灣新光
    銀行、台新銀行、玉山銀行、上海商業儲蓄銀行、聯邦商業
    銀行、國泰世華銀行時，該函僅援引法條規定表示「請貴金
    融機構於首開期間表明是否同意延緩上述強制執行事件之執
    行，以利債務清理」，並未表明其業已向最大債權金融機構
    請求開始債務協商之意旨，則香港上海匯豐銀行、臺灣土地
    銀行、第一商業銀行、華南銀行、臺灣新光銀行、台新銀行
    、玉山銀行、上海商業儲蓄銀行、聯邦商業銀行、國泰世華
    銀行於收受上開函文後，自無從得悉聲請人發函目的，究竟
    僅係為逃避債務拖延執行程序，抑或係因有協商誠意而請求
    延緩執行，故聲請人以其業已符合消債條例施行細則第44條
    之規定聲請更生云云，亦難謂適法。
六、綜上所述，本件既已經最大債權金融機構玉山商業銀行受理
    而開始進行協商，並無消債條例所規定之30日期間不開始協
    商之情形，而於開始協商程序前，聲請人已向法院聲請更生
    ，無從計算「自開始協商之翌日起逾90日協商不成立」之要
    件，是則聲請人本件聲請，與消債條例第153條、第151條之
    要件，自有未合，且上開欠缺又屬無從補正。從而，揆諸前
    揭說明，應駁回其更生之聲請，爰依消債條例第8 條前段之
    規定，裁定如主文。
七、又本件更生之聲請既經駁回，原保全處分已無必要，本院並
    依消費者債務清理條例第19條第3 項規定，依職權撤銷97年
    10月17日所為准許保全處分之裁定，爰裁定如主文第2 項所
    示。
中    華    民    國    97    年    11    月    18    日
                  民事第三庭    法  官  黃聖涵
上為正本係照原本作成
如不服本裁定，應於裁定送達後10日內，以書狀向本院提出抗告
，並繳納抗告費新臺幣壹仟元。
中    華    民    國    97    年    11    月    18    日
                                書記官  朱小萍


司法院資訊處製作；財團法人民間司法改革基金會備份。
